【裁判字號】    91,重國,10
【裁判日期】    920124
【裁判案由】    國家賠償
【裁判全文】
臺灣高雄地方法院民事判決  九十一年度重國字第一○號
    原      告    乙○○
    監  謢  人    甲○○○
    訴訟代理人    李三賢律師
    被      告    高雄市政府
    法定代理人    丙○○
    訴訟代理人    江雍正律師
    複  代理人    游雪莉律師
右當事人間請求國家賠償事件，本院判決如左：
    主      文
原告之訴及假執行之聲請均駁回。
訴訟費用由原告負擔。
    事      實
甲、原告方面：
  一、聲明：求為判決
            (1)、被告應給付原告新台幣（下同）一千七百零七萬五千八百七十四元
                及自起訴狀繕本送達翌日起至給付日止按年息百分之五計算之利息
                。
            (2)、願供擔保請准為假執行之宣告。
  二、陳述：
    (1)、伊於民國八十九年七月九日協同妻小赴位於西仔灣風景區之雄鎮北門砲台景
        點觀賞風景，當伊走近該景點之一處鐵欄杆要高眺高雄港景之際，突遭強大
        之電流吸住無法自行脫離而倒地不起，經伊妻甲○○○大聲呼喊，始由駐守
        之軍人及附近居民共同協力予以拉開，惟伊已遭巨大電流擊成重傷，目前己
        成植物人狀態，嗣由伊妻向鈞院聲請宣告伊為禁治產人，經鈞院予以准許，
        並由伊妻任監護人，而上揭西仔灣風景區雄鎮北門砲台景點，其維護管理之
        主管機關乃為被告，其依法本應盡管理維護之義務，詎其竟疏於管理而致伊
        遭電殛成傷，依國家賠償法第三條第一項規定，被告就此自應負賠償責任，
        經伊向被告聲請國家賠償，惟其竟置之不理，為此乃依前開規定，請求被告
        應賠償醫藥費七十七萬二千六百五十九元、增加生活上需要部分（購買藥品
        、已支出及將來應支出之看護費用）計一千二百二十萬三千二百十五元、喪
        失勞動能力部份計一百十萬元、非財產上損害之賠償部分三百萬元合計）一
        千七百零七萬五千八百七十四元及其遲延利息。
    (2)、系爭雄鎮北門砲台景點乃由被告在數年前將之編列為三級古蹟，並由其予以
        整修破損之處，且一直由其管理維護中，其每日均有不特定遊客前往參觀，
        是該砲台景點自為公有公共設施無疑，而該處之鐵欄杆雖為訴外人黃再長所
        設置，惟其在該處本係欲全部以磚牆圍起，但因被告之公權力介入，訴外人
        黃再長始在該砲台對著高雄港之方向改以鐵欄杆設置，以讓遊客瞭解當年砲
        台射向，該鐵欄杆當年裝置者雖為第三人，惟第三人裝置好後已交由被告負
        責管理而構成景點之一部，且被告事實上亦已處於管理狀態，準此，該欄杆
        自已構成上開景點公共設施之一部分，今被告乃係該景點之主管機關，其本
        應盡責維護以使不特定百姓得安全使用該設施，詎其竟疏未盡力維護管理，
        且亦未設立警告標誌禁止遊客靠近，乃致站在該公共設施內之伊竟然會遭到
        電擊，顯然該公共設施已欠缺通常應有之狀態及功能，且該鐵欄杆祗是導電
        之工具，透過該鐵欄杆而形成一股強大電流，該電流磁場延伸到該公共景點
        內造成伊遭電擊而成重傷，是以該欄杆之所有權人屬何人，並不能因此免除
        被告之賠償義務，祗是被告得向該漏電者主張求償權而已。
    (3)、系爭鐵欄杆係屬該砲台景點之一部分，則祇要該鐵欄杆有漏電，通常即足以
        讓不特定之遊客遭到電擊之損害，其間自屬有相當因果關係，退步言之，苟
        撇開鐵欄杆不論，則伊雙腳乃站在該公共景點內，並非站在該景點外，則通
        常亦會發生讓不特定之遊客遭到電擊之損害，蓋該鐵欄杆漏電已形成一股雙
        向交流電之磁場，當任何一位遊客站在該鐵欄杆旁，均會發生遭到電擊成傷
        之損害，職是，要難謂與相當因果關係不合。
  三、證據：提出診斷證明書、本院九十年禁字第二五七號民事裁定、國家損害賠償
            請求書、醫療費用明細單、健保住院自付費用明細表、醫療費用收據、
            收據、住院帳款明細表、醫療費用明細表、統一發票、八十七年度綜合
            所得稅稅額證明書、台灣高雄地方法院檢察署檢察官起訴書、本院九十
            年度易字第二五七六號刑事判決、內政部民政司網頁、土地暨建物登記
            謄本、汽車行車執照、畢業證明書、在職證明書、照片等件為證。
乙、被告方面：
  一、聲明：求為判決駁回原告之訴及假執行之聲請。
  二、陳述：
    (1)、系爭發生漏電之鐵欄杆係訴外人黃再長於其所有之建物上設置，為私人所有
        物，非於被告管理之雄鎮北門砲台範圍內而非屬公有公共設施：
        系爭鐵欄杆係設置於訴外人黃再長所營「海統海產店」之圍牆上而沿著山勢
        所設置，此係訴外人黃再長私人設置之物，僅恰鄰近「雄鎮北門砲台」而已
        ，其並不因此成為古蹟內之公有公共設施或為伊管領狀態，且伊固係該砲台
        之管理機關，但僅係古蹟之受託管理單位而負責管理及維護古蹟而已，古蹟
        以外即非伊之管理範圍，而該處古蹟係座落於高雄市○○段○○段四二二地
        號土地之上，該土地所有人及管理機關另有其他單位，是伊管理範圍自僅及
        於雄鎮北門砲台古蹟砲台及附連圍牆以內，古蹟砲台及附連圍牆以外之四二
        二地號其他部分土地即非屬伊管理所及而係由所有權人管領，而訴外人黃再
        長使用之範圍係向該土地所有權人承租使用，是其所有之建物及其上之鐵欄
        杆縱係位於四二二地號土地之上，亦與古蹟砲台無關，更非公有公共設施，
        甚至在砲台附連圍牆外至訴外人黃再長所有上開圍牆間之土地亦非古蹟範圍
        而非伊所管理，系爭發生漏電之鐵欄杆既非公有公共設施，亦非伊之管理範
        圍，原告請求國家賠償並無理由。
    (2)、原告所受之損害與伊管理「雄鎮北門砲台」之行為間無任何因果關係：
        本案從客觀上觀察，系爭鐵欄杆係「海統海產店」為安全因素所設置，與損
        害之發生無關，原告所以遭受電擊，係該店之漏電行為所致，換言之，係因
        第三人之犯罪行為介入，且因當天颱風下雨導致漏電，本件事故發生之原因
        係因訴外人人黃再長所致，原告雖受有損害，惟此與該鐵欄杆之設置非必然
        發生此之結果，其間自因欠缺相當因果關係而與國家賠償法第三條第一項之
        規定不合。
  三、證據：提出雄鎮北門砲台調查研究乙件為證。
丙、本院依職權調閱本院八十六年度易字第六三二一號、九十年度易字第二五七六號
    刑事卷宗。
    理      由
一、本件原告主張伊於上開時日赴位西仔灣風景區之雄鎮北門砲台景點觀賞風景，當
    伊走近該景點之一處鐵欄杆欲高眺高雄港景之際，突遭強大之電流吸住無法脫離
    而倒地不起，經伊妻大聲呼喊，始由駐守之軍人及附近居民協力予以拉開，惟伊
    已遭巨大電流擊成重傷，目前己成植物人狀態，嗣並經鈞院准予宣禁治產，而上
    揭雄鎮北門砲台景點，其維護管理之主管機關乃為被告，其依法本應盡管理維護
    之義務，詎其竟疏於管理而致伊遭電殛成傷，經伊向被告聲請國家賠償，惟其竟
    置之不理，為此乃依國家賠償法第三條第一項規定請求判令被告應賠償醫藥費、
    增加生活上需要、喪失勞動能力及非財產上損害之賠償計如聲明所示之金額及其
    遲延利息等語，被告則以系爭鐵欄杆係訴外人黃再長於其所營「海統海產店」興
    築圍牆時沿山勢所設而為其私人設置之物，其並非該古蹟內之公有公共設施或為
    伊所管領，且伊固係該砲台之管理機關，但僅係古蹟之受託管理單位而負責管理
    及維護古蹟而已，其外之土地係屬其他國家單位管理，伊所管理範圍自僅及於雄
    鎮北門砲台古蹟砲台及附連圍牆以內，而訴外人黃再長使用之範圍係向其外之土
    地所有權人承租使用，其所有之建物及其上之鐵欄杆自非古蹟範圍而非由伊所管
    理，且亦與古蹟砲台無關，自非屬公有公共設施，原告於此因漏電而致受傷，因
    與國家賠償之要件不符而與伊無關，況本案從客觀上觀察，系爭鐵欄杆係「海統
    海產店」為安全因素所設置，與損害之發生無關，原告所以遭受電擊係因第三人
    之犯罪行為介入以致，原告所受之損害與伊管理「雄鎮北門砲台」之行為間無任
    何因果關係，其向伊請求國家賠償自為無據等語置辯。
二、本件原告主張伊於上開時日偕妻赴由被告維護管理之「雄鎮北門砲台」景點觀賞
    風景時，在走近該處由訴外人黃再長所興築設置之一鐵欄杆而欲高眺高雄港景之
    際，因遭強大之電流電殛而成重傷，目前己成植物人狀態，嗣並經鈞院准予宣禁
    治產，後伊經向被告聲請國家賠償，惟其乃置之不理而予拒絕等情，此據原告提
    出診斷證明書、本院九十年禁字第二五七號民事裁定、國家損害賠償請求書等件
    為證，被告於此固不爭執而堪信原告此部分主張為真實，惟被告則另以前揭情詞
    置辯。經查：
    (1)、按公有公共設施因設置或管理有欠缺，致人民生命、身體或財產受損害者，
        國家應負損害賠償責任，國家賠償法第三條第一項固定有明文，惟所謂公共
        設施之設置有欠缺，係指公共設施建造之初即存有瑕疵而言，管理有欠缺者
        ，係指公共設施建造後未妥善保管，怠為修護致該物發生瑕疵而言，又人民
        依上開規定請求國家賠償時，尚須人民之生命、身體或財產所受之損害，與
        公有公共設施之設置或管理之欠缺，具有相當因果關係始足當之，亦即在公
        有公共設施因設置或管理有欠缺之情況下，依客觀之觀察，通常會發生損害
        者，即為有因果關係，如必不生該等損害或通常亦不生該等損害者，則不具
        有因果關係，最高法院八十四年度台上字第一○○四號著有判決。是所謂之
        欠缺或瑕疵，係指該公共設施不具備通常應有之狀態、作用或功能以致缺乏
        安全性而言，此規定自係專指公共設施因「物」之本身存有瑕疵以致人民受
        有損害自明。
    (2)、系爭致原告受電擊成傷之鐵欄杆乃為經營「海統海產店」之訴外人黃再長所
        設置，而原告乃因訴外人黃再長裝設箱型冷氣及冷卻水塔而沿該店三樓鐵欄
        杆架設之電源線絕緣外皮破損漏電致該鐵欄杆帶電，於上開時日因不慎觸及
        系爭鐵欄杆致遭電擊當場昏迷，因而受有缺氣性腦病變之傷害等情，此為兩
        造所不爭執，並有台灣高雄地方法院檢察署檢察官起訴書、本院九十年度易
        字第二五七六號刑事判決等件在卷可稽，並經本院調閱上開刑事卷宗查明無
        訛，而系爭鐵欄杆乃設於雄鎮北門砲台殘跡之磚造砲盤子牆之外，子牆外有
        與之等高且距該鐵欄杆寬約一公尺之土地，鐵欄杆外即為「海統海產店」之
        營業場所，而子牆左側現有軍方哨所，其周圍以鐵絲網圍住而無法進入乙節
        ，亦經本院到場勘驗屬實，並製有勘驗筆錄及照片等件附卷可憑，另雄鎮北
        門砲台所在之鼓山區○○段○○段第四二二地號土地乃屬交通部台灣鐵路管
        理局管理，而其隔鄰之同小段第四八七、四八八地號土地則歸財政部國有財
        產局管理，又雄鎮北門砲台原築於珊瑚礁岩岸之上，其原址範圍本即僅及於
        磚造城垣含子牆弧形壁以內及營門前之老咕石坡道，西側子牆外原應即為珊
        瑚礁岩並下臨港道乙節，亦有土地登記謄本、雄鎮北門砲台調查研究等件附
        卷足稽，是系爭鐵欄杆既係訴外人黃再長在屬財政部國有財產局管理之土地
        上所私設，且該欄杆亦在上開砲台子牆、城垣外之一公尺土地之上，其本不
        屬被告所管理之上開雄鎮北門砲台古蹟之範圍內而非為公有公共設施，且系
        爭鐵欄杆帶電乃因訴外人黃再長裝設冷氣而沿之架設之電源線絕緣外皮破損
        漏電所致，並非其本身於建造之初即存有瑕疵，或管領者建造後未妥善保管
        怠為修護以致發生之瑕疵，原告因遭電擊成傷，亦非係因非屬公有公共施施
        之系爭鐵欄杆本身缺乏安全性而存有物之瑕疵以致，且縱認系爭鐵欄杆業因
        其存在而事實上應由被告管領，惟該設置之存在，依客觀之觀察通常亦不生
        觸電之損害，原告所受之損害與被告管理上開砲台古蹟之行為間自無相當之
        因果關係，被告所為與公有公共設施之設置或管理有欠缺之國家賠償要件尚
        屬有間，原告主張被告應依國家賠償法第三條第一項規定負損害賠償責任自
        屬無據。
    綜上所述，原告固因觸及系爭鐵欄杆而遭電擊成傷，惟該欄杆本係第三人在非被
    告管理之土地上所私設，且亦在被告所管理之上開砲台古蹟範圍之外而非為公有
    公共設施，而系爭鐵欄杆帶電亦非其本身於建造之初即存有，或管領者建造後未
    妥善保管怠為修護以致發生之瑕疵，原告遭電擊亦非係因非屬公有公共施施之系
    爭鐵欄杆本身缺乏安全性而存有物之瑕疵以致，且該欄杆之存在，依客觀之觀察
    通常亦不生觸電之損害，原告所受之損害與被告管理上開砲台古蹟之行為間並無
    相當之因果關係，被告所為與國家賠償法第三條第一項之規定要件尚不該當，從
    而本件原告主張依國家賠償法第三條第一項之規定請求被告應賠付如聲明所示之
    金額及其遲延利息，依法洵屬無據，自應予以駁回，而原告之訴既經駁回，其假
    執行之聲請即失所依附，自應併予駁回。
三、本件為判決基礎之法律關係已臻明確，兩造其餘之攻擊防禦方法核與判決結果不
    生影響，毋庸一一論列，併此敘明。
四、據上論結，本件原告之訴為無理由，爰依民事訴訟法第七十八條，判決如主文。
中      華      民      國     九十二    年      一      月   二十四    日
                              臺灣高雄地方法院民事第五庭
~B法  官  黃  宏  欽
右為正本係照原本作成。
如不服本判決，應於判決送達後廿日內，向本院提出上訴狀並表明上訴理由，如於本
判決宣示後送達前提起上訴者，應於判決送達後十日內補提上訴理由書（須附繕本）。
中      華      民      國    九十二    年      一      月     二十四   日
~B法院書記官  史華齡


司法院資訊處製作；財團法人民間司法改革基金會備份。
